【裁判字號】    98,訴,2134
【裁判日期】    981106
【裁判案由】    塗銷所有權移轉登記等
【裁判全文】
臺灣臺中地方法院民事判決  98年度訴字第2134號
原      告  甲○○
被      告  丙○○     國民
            乙○○     國民
上  一  人
訴訟代理人  王士銘律師
上當事人間請求塗銷所有權移轉登記等事件，本院於民國98年10
月8日言詞辯論終結，判決如下：
    主      文
被告丙○○與乙○○間就如附表所示土地及建物所為贈與之債權
行為及所有權移轉之物權行為，應予撤銷。
被告乙○○應將如附表所示土地及建物於民國九十八年四月二十
日以夫妻贈與為登記原因，所為之所有權移轉登記予以塗銷。
訴訟費用由被告負擔。
    事實及理由
一、原告主張：訴外人大東資產管理股份有限公司（下稱大東公
    司）為一未依法向行政院金融監督管理委員會申請金融機構
    登記，卻非法收受民眾存款業務之公司，該公司負責人陳建
    安因非法吸金遭起訴後，相關人員即另起爐灶，於民國97年
    7月設立和峻投資有限公司（下稱和峻公司），由被告丙○
    ○擔任負責人，並自98年3月起，對不特定大眾招攬投資入
    會，聲稱公司集資投資獲利可觀，為保證投資人權益，訴外
    人大東公司亦會擔任履約連帶保證人。原告不疑有他，遂先
    後於98年3月10日、同年3月20日、同年4月9日及同年4月15
    日分別投資和峻公司5單位、1單位、2單位、2單位，共10單
    位，每單位20萬元，合計新台幣（下同）200萬元。原告投
    資後，曾於98年4月10日收取同年3月10日所投資5單位之收
    益3萬元，並同年4月20日收取同年3月20日所投資1單位之收
    益6,000元。然被告丙○○於98年4月23日遭檢察官約談交保
    候傳後，隨即傳出和峻公司不再給付投資收益，被告丙○○
    亦不知去向，原告始知被詐騙，除對被告丙○○提出刑事詐
    欺告訴外，並已對之提起本院98年度金字第30號民事訴訟，
    請求損害賠償，被告丙○○並與之成立訴訟上和解，承認有
    積欠此債務。乃被告丙○○明知其除所有如附表所示之土地
    及建物（下稱系爭房地）外，並無其他有價值之財產，竟於
    檢調單位著手調查和峻公司非法吸金時，為逃避債務，於98
    年4月9日將其所有系爭房地贈與其妻即被告乙○○，而於同
    年月20日以「夫妻贈與」為由，辦妥所有權移轉登記，並隨
    即98年5月18日即與被告乙○○離婚，原告且頃聞被告乙○
    ○已委託仲介欲出售系爭房地，足證被告兩人間無償移轉系
    爭房地並急迫換取現金之行為，係為逃避債務，使原告追償
    無著，顯見被告丙○○及乙○○間就系爭房地之贈與並為所
    有權移轉登記，係屬通謀虛偽意思表示，為無償詐害原告債
    權之行為。爰因民法第87條及第244條之規定，提起本件訴
    訟，請求撤銷被告二人間就系爭房地贈與之債權及物權行為
    ，，被告乙○○並應將該房地之所有權移轉登記予以塗銷，
    回復登記為被告丙○○所有。並聲明：（1）被告丙○○及
    乙○○間就系爭房地所為夫妻贈與之債權行為及物權行為，
    應予撤銷；（2）被告乙○○應將系爭房地於98年4月20日在
    台中縣大里地政事務所所為夫妻贈與為原因之所有權移轉登
    記予以塗銷，並將該房地回復登記為被告丙○○所有。
二、被告丙○○則以：公司法人與自然人在法律上係互不隸屬之
    獨立法律個體，公司法人對外所負之債務，並非當然由擔任
    公司法人負責人之自然人負擔。原告既自承其係投資由伊擔
    任負責人之和峻公司，則本件債務自與伊無關。又依民法第
    737條之規定觀之，可知和解具有創設之效力，即因和解契
    約，創設新的法律關係，至於以前之法律關係如何，概置不
    問。原告係於98年9月8日始與伊成立本院98年度金字第30號
    和解筆錄，自斯時起方對被告取得債權，則原告自不得憑該
    和解筆錄而主張依民法第244條規定撤銷伊與共同被告乙○
    ○之間有關系爭房地贈與之債權行為及物權行為。原告主張
    之債權或與伊無關，或其成立係在伊移轉系爭房地所有權之
    後，與民法第244條之規定不符，原告之訴，顯無理由等語
    ，資為抗辯。並聲明：駁回原告之訴。
三、被告乙○○則以：伊雖為共同被告丙○○之前配偶，然並不
    知悉共同被告丙○○對外有債務，因共同被告丙○○長期花
    名在外，故伊才與共同被告丙○○離婚。伊為保障自己與子
    女之權益，要求共同被告丙○○將系爭房地移轉至伊名下，
    方同意簽字離婚，餘則引用共同被告丙○○所為抗辯等語置
    辯。並聲明：駁回原告之訴。
四、兩造不爭執之事實：
（一）原告與被告丙○○曾於本院另案即98年度金字第30號損害
      賠償事件審理時，於98年9月8日成立訴訟上和解，其和解
      內容為被告丙○○願與訴外人和峻公司及陳建安連帶給付
      原告200萬元及自98年8月29日起至清償日止，按週年利率
      百分之5計算之利息。
（二）被告丙○○與乙○○原為夫妻關係，被告丙○○並於98年
      4月9日將其原有系爭房地贈與被告乙○○，而於同年月20
      日以「夫妻贈與」為原因，將系爭房地所有權移轉登記予
      被告乙○○。然被告丙○○其後於98年5月18日與被告乙
      ○○離婚。
五、原告主張被告丙○○為訴外人和峻公司之負責人，和峻公司
    違法吸收資金，致原告誤而先後於98年3月10日、同年3月20
    日、同年4月9日及同年4月15日分別投資和峻公司5單位、1
    單位、2單位、2單位，共10單位，每單位20萬元，合計200
    萬元資金，致其受有無從收回該等資金之損害，原告對被告
    丙○○有200萬元之債權。乃被告丙○○竟將其所有系爭房
    地贈與被告乙○○，並辦理所有權移轉登記，顯屬通謀虛偽
    意思表示，並為無償詐害原告債權之行為，因依民法第87條
    及第244條之規定，請求撤銷被告二人間就系爭房地所為贈
    與之債權及物權行為，並塗銷所有權移轉登記等情。惟被告
    丙○○與乙○○均否認其二人間就系爭房地之贈與行為係雙
    方通謀而為之虛偽意思表示，及原告得援引民法第244條之
    規定訴請撤銷該贈與之債權及物權行為，並以前揭情詞置辯
    。是本件兩造爭執之處，顯在於：（1）被告二人間之贈與
    是否為通謀虛偽之意思表示？（2）原告對被告丙○○是否
    有債權存在？（3）原告對被告丙○○之債權於被告丙○○
    為無償詐害行為時，是否業已存在？經查：
（一）被告二人間之贈與是否為通謀虛偽之意思表示？
      查被告丙○○與乙○○原為夫妻關係，被告丙○○於98年
      4 月9日將其原有系爭房地贈與被告乙○○，並於同年月
      20 日以「夫妻贈與」為原因，將系爭房地所有權移轉登
      記予被告乙○○等情，為兩造所不爭執，並有土地、建物
      登記謄本及本院向台中縣大里地政事務調取之土地登記申
      請書、不動產所有權移轉契約書等相關資料附卷可稽，堪
      信為真正。原告雖主張被告二人間之贈與屬通謀虛偽意思
      表示，依民法第87條規定，應屬無效云云。惟按，第三人
      主張表意人與相對人通謀而為虛偽意思表示者，該第三人
      應負舉證之責，最高法院48年台上字第29號判例參照。查
      被告丙○○將系爭房地贈與被告乙○○後，縱於98年5月1
      8日即與被告乙○○離婚，有戶籍謄本存卷可憑，然並無
      法執此即驟爾論定被告二人間就系爭房地之贈與係屬通謀
      虛偽意思表示。又原告雖另指稱訴外人大東公司有一不動
      產於98年4月9日向他人抵押設定1500萬元，但被告丙○○
      在98年4月9日清償土地的欠款後，隨即將不動產過戶予被
      告乙○○，故其據以認為被告二人間之贈與是通謀虛偽意
      思表示，且被告丙○○既與其和解表示有積欠本件債務，
      怎可將系爭房地移轉予被告乙○○等情，以為其主張被告
      二人間之贈與為通謀虛偽意思表示之論據云云。然查，被
      告丙○○即使向台中縣大里市農會清償系爭房地之抵押債
      務後，隨即將該房地贈與被告乙○○，並為所有權移轉登
      記，有原告提出之台中縣大里地政事務所異動索引附卷可
      考，然亦無法據此率爾推論被告二人間之贈與係雙方通謀
      而為虛偽之意思表思。更何況被告二人間果爾確無贈與系
      爭房地之真意，則被告丙○○又何須於贈與前大費週章先
      清償系爭房地之抵押債務，再移轉該房地之所有權予被告
      乙○○？此顯與常理有悖。是原告據此以為被告二人間之
      贈與為通謀虛偽意思表示，應屬無效之論據，自尚難執為
      對其有利之認定。且原告又無法提出其他有利之相當證據
      以實其說，是原告主張被告二人間贈與系爭房地，係通謀
      而為虛偽意思表示，依民法第87條規定，應屬無效云云，
      委無足取。
（二）原告對被告丙○○是否有債權存在？
 （1）查原告前曾對被告提起本院98年度金字第30號損害賠償民
      事訴訟，主張訴外人大東公司非法收受民眾存款，該公司
      負責人陳建安因非法吸金遭起訴後，相關人員即另起爐灶
      ，於97年7月另設立和峻公司，由被告丙○○擔任負責人
      ，並自98年3月起，向不特定大眾違法吸金，並聲稱大東
      公司亦會擔任履約連帶保證人。原告信以為真，先後於98
      年3月10日、同年3月20日、同年4月9日及同年4月15日分
      別投資和峻公司5單位、1單位、2單位、2單位，共10單位
      ，每單位20萬元，合計200萬元。惟被告丙○○於98年4
      月23日遭檢察官約談交保候傳後，即傳出和峻公司不再給
      付投資收益，被告丙○○亦不知去向。被告丙○○為和峻
      公司董事長，對外代表和峻公司，其執行職務，非法吸金
      ，不法侵害原告之權利，依民法第184條第1項前段及第28
      條規定，應負侵權行為損害賠償責任，並與訴外人和峻公
      司連帶負賠償責任等情，並據以請求被告丙○○與和峻公
      司連帶給付原告200萬元及加給法定遲延利息。嗣原告與
      被告丙○○及訴外人和峻公司於98年9月8日成立訴訟上和
      解，被告丙○○願與訴外人和峻公司同意連帶給付原告
      200萬元及自98年8月29日起至清償日止，按週年利率百分
      之5計算之利息，業據本院調取上開民事卷查閱屬實，並
      有本院98年度金字第30號和解筆錄附卷可稽，堪信為真正
      。
 （2）按非銀行不得經營收受存款業務，此觀諸銀行法第29條第
      1項規定甚明。此項規定，旨在保障存款人權益，使其免
      受不測之損害。且銀行法第29條之1復明定：以借款、收
      受投資、使加入為股東或其他名義，向多數人或不特定之
      人收受款項或吸收資金，而約定或給付與本金顯不相當之
      紅利、利息、股息或其他報酬者，以收受存款論。足見有
      非法吸金行為者，不僅應負同法第125條第1項之罪責，並
      均屬違法行為，倘因此而使人受有損害，即應負侵權行為
      之損害賠償責任。查被告丙○○擔任訴外人和峻公司之董
      事長，其明知和峻公司並非銀行組織，不得經營收受存款
      之業務，竟以每單位20萬元之投資入會方式，對外發行權
      益憑證，而以每投資1單位，每月領取利息3,000元，會議
      車馬費2,000元，期滿每單位扣除手續費2萬元，實際贖回
      18萬元，前250名會員，每單位並加發1,000元車馬費，即
      以每單位每年獲利52,000元之高利，誘使不特定大眾投資
      ，以達其快速非法吸收大量資金之目的，致使原告先後於
      98年3月10日、同年3月20日、同年4月9日及同年4月15日
      分別投資和峻公司5單位、1單位、2單位、2單位，共10單
      位，合計200萬元，然其後即不知去向，有原告提出之和
      峻公司權益憑證及台中地方法院檢察署98年度偵字第1524
      2號、17763號、20338號追加起訴書附卷可考，致使原告
      受有無法取回該等款項之損失，依法自應負侵權行為損害
      賠償責任，則原告於本院另案即98年度金字第30號損害賠
      償民事事件，本於侵權行為法則，請求被告丙○○負侵權
      行為損害賠償責任，並依民法第28條規定，請求訴外人和
      峻公司應與被告丙○○連帶負賠償之責，而應連帶給付原
      告200萬元及加給法定遲延利息，於法自屬有據。準此，
      原告對被告丙○○共有200萬元之損害賠償債權存在，殊
      無疑義。被告丙○○及乙○○抗辯原告僅對訴外人和峻公
      司有債權存在，被告丙○○對原告並不負有債務云云，委
      無足取。
（三）原告對被告丙○○之債權於被告丙○○為無償詐害行為時
      ，是否業已存在？
 （1）按和解之本質，究為創設，抑為認定，應依和解契約之內
      容定之。當事人以他種之法律關係或以單純無因性之債務
      約束等，替代原有之法律關係時，屬於創設性之和解；否
      則，以原來而明確之法律關係為基礎而成立和解時，則屬
      認定性之和解，最高法院77年度第19次民事庭會議決議（
      一）參照。查原告對被告丙○○有侵權行為損害賠償債權
      共200萬元，既如前述，則原告與被告丙○○於98年9月8
      日成立訴訟上和解，同意與訴外人和峻公司等人連帶給付
      原告200萬元及自98年8月29日起至清償日止，按週年利率
      百分之5計算之利息，有卷附本院98年度金字第30號和解
      筆錄可參，顯係以原來明確之法律關係為基礎而成立之和
      解，應認僅有認定之效力，而非創設性之和解，亦即原告
      對被告丙○○之侵權行為損害賠償債權係陸續於98年3月
      10日、同年3月20日、同年4月9日及同年4月15日分別投資
      和峻公司5單位即100萬元、1單位即20萬元、2單位即40
      萬元、2單位即40萬元，即已分別發生各該100萬元、20萬
      元、40萬元、40萬元侵權行為損害賠償債權，而非於98年
      8月29日訴訟上和解成立時，始創設取得對被告共計200萬
      元之債權。是被告丙○○及乙○○抗辯原告對被告丙○○
      本無債權，而係於98年8月29日本院98年度金字第30號事
      件訴訟上和解成立時，始創設取得對被告丙○○之該總額
      共計200萬元之損害賠償債權云云，要無可採。
 （2）按撤銷權之行使，係在保全債務人之責任財產，用以確保
      債權，故依民法第244條規定，撤銷債務人所為之無償行
      為者，須具備下列之要件，即：（1）為債務人所為之法
      律行為，（2）其法律行為有害於債權人，（3）其法律行
      為係以財產權為目的。至於債務人之法律行為除有特別規
      定外，無論為債權行為抑為物權行為，均非所問（最高法
      院42年臺上字第323號判例參照）。而所謂有害於債權，
      係指因債務人之行為而致財產減少，或增加債務，致使債
      權陷於清償不能、或因難、或遲延之狀態，而不能獲得滿
      足。是則，債權人所得撤銷之債務人詐害債權之無償行為
      ，以債權成立後所為者為限，且須以債務人因而陷於無資
      力為必要。又連帶債務之債權人，得對於債務人中之一人
      或數人或其全體，同時或先後請求全部或一部之給付，民
      法第273條第1項亦定有明文。故有連帶債務人之債務，對
      於債權人行使撤銷權，應無影響，此因另有連帶負給付責
      任之連帶債務人，債權人未必一定能充分受償，且負連帶
      債務者，係各以其自己之責任財產為債權之共同擔保，是
      其他連帶債務人之資力，是否足以清償債務，與判斷為詐
      害行為之債務人有無資力無關，於債權人行使撤銷權時，
      並無考慮之必要。是則，連帶債務人中一人所為之詐害行
      為，債權人自得依民法第244條之規定撤銷之，至其他連
      帶債務人有無資力，則在所不問。查被告丙○○於98年4
      月20日以其與被告乙○○於同年月9日發生夫妻贈與之登
      記原因，而將系爭房地之所有權移轉登記予被告乙○○之
      行為，核其法律性質，顯屬無償行為。次查，本件原告對
      被告丙○○既分別於98年3月10日、同年3月20日、同年4
      月9日及同年4月15日即已陸續發生各該100萬元、20萬元
      、40萬元、40萬元之侵權行為損害賠償債權，可見原告在
      被告丙○○於98年4月9日與被告乙○○成立贈與之債權行
      為時，最少即存在120萬元之損害賠償債權。玆被告丙○
      ○贈與系爭房地予被告乙○○後，既已無其他有價值之財
      產，資力已甚為薄弱，此觀諸卷存財政部臺灣省中區國稅
      局之財產歸屬資料清單即明，足見被告丙○○為系爭房地
      之贈與行為時，其財產已不足清償債務，而陷於無資力之
      狀況，是被告丙○○所為該無償贈與行為，自有害及原告
      之債權。至於前開訴訟上和解筆錄所載訴外人和峻公司等
      其他連帶債務人究有無資力，依據上開說明，則在所不問
      。從而，原告主張撤銷該贈與之債權行為及物權行為，於
      法自屬有據。被告抗辯丙○○將系爭房地無償贈與乙○○
      時，原告之債權尚未發生，不許其時尚非立於債權人地位
      之原告，於嗣後取得債權時，溯及援引民法第244條之規
      定行使撤銷權云云，要無足採。
 （3）又被告乙○○固另抗辯伊並不知悉伊前夫即共同被告丙○
      ○對外負有債務，被告二人係因丙○○長期花名在外始離
      婚，為保障伊自己與子女之權益，才要求丙○○將系爭房
      地移轉至伊名下云云。然查，原告係主張撤銷被告二人間
      有關系爭房地之無償贈與詐害行為，依民法第244條第1項
      之規定，只須債務人所為之無償行為，有害及債權者，債
      權即人得聲請法院撤銷之，與同條第2項之規定有別，並
      不以受益人於受益時亦知其情事者為限，始得撤銷。故被
      告乙○○是否知悉共同被告丙○○對原告負有債務，與本
      件渺不相涉。是被告乙○○所辯上情，自無可採。
六、按債務人所為之無償行為，有害及債權者，債權人得聲請法
    院撤銷之；債權人依第1項之規定，聲請法院撤銷時，得並
    聲請命受益人或轉得人回復原狀，民法第244條第1項及第4
    項前段定有明文。本件原告主張被告丙○○將所有系爭房地
    無償贈與被告乙○○，致其資力不足清償對原告所負之債務
    ，害及原告之債權等情，既可採信。從而，原告依據上開規
    定，訴請撤銷被告丙○○、乙○○間就系爭房地所為贈與之
    債權行為及物權行為，並請求被告乙○○應塗銷系爭房地之
    所有權移轉登記，為有理由，應予准許。
七、訴訟費用負擔之依據：民事訴訟法78條、第85條第1項前段
中    華    民    國    98    年    11 月    6   日
                  民事第二庭    法  官  吳美蒼
附表：
┌──────────────────┬─┬─────┬───────┐
│土        地        坐         落   │地│面      積│  權利範圍    │
├───┬───┬──┬──┬────┤  ├─────┤              │
│縣  市│鄉鎮市○段  ○○段│地    號│目│ 平方公尺 │              │
│      │區    │    │    │        │  │          │              │
│      │      │    │    │        │  │          │              │
├───┼───┼──┼──┼────┼─┼─────┼───────┤
│臺中縣│大里市│華城│    │295     │建│68.66     │全部          │
│      │      │    │    │        │  │          │              │
│      │      │    │    │        │  │          │              │
└───┴───┴──┴──┴────┴─┴─────┴───────┘
┌─┬───┬────────┬──────┬───────┬──────┬──┐
│編│建號  │基  地  坐  落  │建 物 門 牌 │建物主要用途、│建物面積    │權範│
│  │      │                │            │主要建材及房屋│（平方公尺）│利圍│
│  │      │                │            │層數          │            │    │
│號│      │                │            │              ├──────┤    │
│  │      │                │            │              │總面積      │    │    │
│  │      │                │            │              │            │    │
│  │      │                │            │              │            │    │
├─┼───┼────────┼──────┼───────┼──────┼──┤
│1 │56    │臺中縣大里市華城│臺中縣大里市│住商用加強磚造│114.17      │全部│
│  │      │段295地號       │立仁路238號 │二層          │            │    │
│  │      │                │            │              │            │    │
└─┴───┴────────┴──────┴───────┴──────┴──┘
以上正本係照原本作成。
如對本判決上訴，須於判決送達後20日內向本院提出上訴狀（須
附繕本）。
中    華    民    國    98    年    11  月    6   日
                                書記官


司法院資訊處製作；財團法人民間司法改革基金會備份。
